【裁判字號】    98,上訴,276
【裁判日期】    980611
【裁判案由】    毒品危害防制條例
【裁判全文】
臺灣高等法院刑事判決                 98年度上訴字第276號
上  訴  人
即  被  告  甲○○
                    （現另案於臺灣屏東監獄執行中）
                    （現借提寄押於臺灣臺北看守所）
指定辯護人  法律扶助律師呂理胡律師
上列上訴人因毒品危害防制條例案件，不服臺灣桃園地方法院97
年度訴緝字第36號，中華民國97年11月17日第一審判決（起訴案
號：臺灣桃園地方法院檢察署95年度偵字第17550 號），提起上
訴，本院判決如下：
    主  文
上訴駁回。
    事  實
一、甲○○明知海洛因為毒品危害防制條例第2 條第2 項第1 款
    所規定之第一級毒品，不得非法販賣，竟基於販賣第一級毒
    品海洛因牟利之概括犯意，於民國95年6 月間，在其位於桃
    園縣蘆竹鄉○○路○ 段350 號6 樓609 室住處附近，以每次
    新臺幣（以下同）1,000 元之價格，連續販賣10次海洛因予
    乙○○。復又意圖營利，基於販賣第一級毒品海洛因之犯意
    ，於95年7 月26日某時許，在甲○○上開住處樓下機車停放
    處前，以1,000 元之價格，販賣第一級毒品海洛因1 包（驗
    餘淨重0.12公克）予丙○○。嗣於96年8 月15日下午1 時5
    分許，為警持搜索票至甲○○上開住處執行搜索，當場扣得
    如附表二編號一所示第一級毒品海洛因6 包（驗餘合計淨重
    0.55公克），及其所有，如附表二編號二至六所示供或預備
    供販賣第一級毒品所用之物。
二、案經桃園縣政府警察局中壢分局報告臺灣桃園地方法院檢察
    署檢察官偵查起訴。
    理  由
壹、證據能力
一、按刑事訴訟法採行直接審理原則及言詞審理原則，並保障被
    告之反對詰問權，於刑事訴訟法第159 條第1 項明定被告以
    外之人於審判外之言詞或書面陳述，除法律有規定者外，原
    則上不得作為證據。然為兼顧現實需要及真實之發現，乃本
    於例外從嚴之立場，許於具備必要性及可信性之特別情況下
    ，例外地承認其有證據能力。而被告以外之人於檢察事務官
    、司法警察官或司法警察調查中所為之陳述，基於實體發現
    真實之訴訟目的，依第159 條之2 規定，如與審判中之陳述
    不符時，經比較結果，其先前之陳述，相對具有較可信之特
    別情況，且為證明犯罪事實存否所必要者，或於審判中有第
    159 條之3 各款情形之一，經證明其調查中所為陳述具有可
    信之特別情況，且為證明犯罪事實之存否所必要者，則例外
    地賦與證據能力。次按刑事訴訟法第159 條之1 所規定被告
    以外之人於偵查中向檢察官所為之陳述，除顯有不可信之情
    況者外，得為證據。其立法理由係以偵查中對被告以外之人
    所為之偵查筆錄，或被告以外之人向檢察官所提之書面陳述
    ，性質上均屬傳聞證據，且常為認定被告有罪之證據，自理
    論上言，如未予被告反對詰問、適當辯解之機會，一律准其
    為證據，似與當事人進行主義之精神不無扞格之處，對被告
    之防禦權亦有所妨礙，然刑事訴訟法規定檢察官代表國家偵
    查犯罪、實施公訴，依法有訊問被告、證人、鑑定人之權，
    且實務運作時，偵查中檢察官向被告以外之人所取得之陳述
    ，原則上均能遵守法律規定，不致違法取供，其可信性甚高
    ，為兼顧理論與實務，而對被告以外之人於偵查中向檢察官
    所為之陳述，除顯有不可信之情況者外，得為證據。乃同法
    第159 條第1 項所謂得作為證據之「法律有規定者」之一，
    為有關證據能力之規定，係屬於證據容許性之範疇。而被告
    之反對詰問權係指訴訟上被告有在公判庭當面詰問證人，以
    求發現真實之權利，此與證據能力係指符合法律所規定之證
    據適格，而得成為證明犯罪事實存在與否之證據資格，性質
    上並非相同。
二、茲就本案公訴人引為證明被告犯罪事實之證據方法，關於證
    據能力認定如下：
  (一)證人乙○○於警詢中所為陳述，為被告以外之人於審判外之
    陳述，屬傳聞證據，而被告之選任辯護人就上開供述之證據
    能力已提出爭執（見原審卷第45頁），審酌該陳述作成之狀
    況，並考量本案除證人乙○○在警詢時所為陳述外，尚有其
    在檢察官訊問時具結後所為證述有證據能力可供作為證據（
    詳後述），可知證人乙○○在警詢時所為陳述，非屬除該項
    審判外之陳述外，已無從再就同一供述者，取得與其上開審
    判外陳述之相同供述內容，倘以其他證據代替，亦無從達到
    同一目的之情形之「必要性」要件，核與刑事訴訟法第159
    條之2 所定情形不相符合，復查無其他得例外取得證據能力
    之法律依據，是證人乙○○於警詢時所為陳述無證據能力，
    不得作為本案論罪之依據。
  (二)證人乙○○於檢察官訊問時所為證述，係被告以外之人於審
    判外之陳述，屬傳聞證據，而被告之選任辯護人已就上開供
    述之證據能力提出爭執（見原審卷第45頁），然審酌證人乙○○業經檢察官告知具結之義務及偽證之處罰後具結而為陳
    述，且並無何顯有不可信之情況，自得為本案證據。
  (三)證人丙○○於警詢時所為之陳述，係被告以外之人於審判外
    之陳述，屬傳聞證據，而被告之選任辯護人已就上開供述之
    證據能力提出爭執（見原審卷第45頁），經審酌證人丙○○
    於97年9 月10日已在原審審理時具結作證（證人丙○○現另
    案在臺灣臺東監獄東成分監執行中，法院認為適當，而以視
    訊方式進行交互詰問），而證人丙○○於95年7 月27日警詢
    時所為陳述，與審判中不符（詳如後述），然因其於95 年7
    月26日甫為警查獲時所為之陳述，係陳述查獲當日親身經歷
    之事，其於警詢時之記憶自較原審時清晰，亦顯然較無外力
    干擾或介入，再佐以證人丙○○於警詢時所為證述，並無違
    法取供或其他不自由之情形，已據其於原審時證述明確（見
    原審卷第112-113 頁），自堪認證人丙○○於警詢所為證述
    之客觀外部情況，當有可信性特別情況，且其於警詢所為證
    述涉及被告有無販賣第一級毒品海洛因之事實，應認證人丙○○於警詢所為陳述符合前述「可信性」及「必要性」要件
    ，自得為本案證據。
  (四)除前述經認定無證據能力，不得作為證據之證據方法外，本
    案所引用之供述及非供述證據，已經依法踐行調查證據程序
    ，檢察官、被告及其選任辯護人均不爭執各該證據之證據能
    力，且亦查無依法應排除其證據能力之情形，是後述所引用
    證據之證據能力均無疑義。
貳、認定犯罪事實所憑之證據
一、訊據上訴人即被告甲○○矢口否認有何販賣海洛因之犯行，
    辯稱：伊根本就不認識乙○○、丙○○等人，不可能販賣海
    洛因給他們云云。經查：
    (一)證人乙○○經本院傳拘未到，此有傳票及拘票在卷可憑，
      惟其於檢察官訊問時結證稱：伊於95年6 、7 月間，約向
      被告購買1 、20次，每次1,000 元之海洛因，伊都是用公
      共電話打被告的行動電話，被告就叫伊在其位於南崁住處
      外面等，之後在被告住處巷子交易，都是被告本人將海洛
      因交給伊等語明確（見臺灣桃園地方法院檢察署95年度偵
      字第17550 號卷第96-97 頁），佐以本案之查獲經過，業
      據證人即承辦員警林英志於原審審理時結證稱：伊係透過
      證人乙○○之父母才認識證人乙○○，本案係證人乙○○
      主動找伊表示不想再吸用毒品，想檢舉販賣毒品給她的人
      ，所以才製作檢舉筆錄，證人乙○○並帶伊至桃園縣蘆竹
      鄉○○路即查獲被告的地點看出入情形，該處係大樓，搜
      索地點則是樓上的出租套房，被告住何室亦係證人乙○○
      告訴伊的。在證人乙○○檢舉後，伊有至被告住處埋伏，
      並曾據報查獲證人丙○○自該大樓出來，並扣得海洛因，
      經詢問證人丙○○後，證人丙○○向伊表示，係在該處向
      被告購買毒品，之後即向法院聲請搜索票。另依據證人丙○○之陳述，也有向法院聲請向呂學武、呂紹榮執行搜索
      ，呂學武、呂紹榮之搜索地點也在該大樓內，並有查獲相
      關證物，伊有移送呂學武販賣毒品及呂紹榮持有毒品，但
      後來偵查結果，伊不清楚等情在卷（見原審卷第57-63 頁
      ），而呂學武確曾因意圖販賣而持有毒品罪遭警方移送，
      其在該案並稱扣案15包海洛因除其中1 包為其所有外，其
      餘毒品均是販賣一級毒品之堂弟甲○○所有而處分不起訴
      ，此有不起訴處分書一份在卷可憑；另呂紹榮警方亦以相
      同案由移送（僅增加意圖販賣而持有第二級毒品罪），在
      該案並扣得其所有海洛因26小包及安非他命2 小包，僅因
      證人即承辦員警林英志證述當初密報之秘密證人不願出面
      指證，在缺乏積極事證下而處分不起訴，此亦有不起訴處
      分書一份附卷可憑，而被告與呂學武、呂紹榮父子均住桃
      園縣蘆竹鄉○○路○ 段350 號6 樓（被告住609 室、呂學
      武住602 室、呂紹榮住610 室），足見證人丙○○之證述
      信而有徵。又證人丙○○確於95年7 月26日下午7 時30分
      許，在桃園縣蘆竹鄉○○路○ 段360 號前為警查獲，並當
      場扣得白粉1 包，該包白粉經送法務部調查局鑑定結果，
      確含第一級毒品海洛因成分（淨重0.12公克，空包裝重0.
      19公克），此有法務部調查局95年8 月22日調科壹字第08
      0011643 號鑑定通知書可憑（見原審卷第148 頁），證人
      丙○○於警詢時就其遭查扣上揭海洛因之來源，已陳明：
      伊遭查扣之海洛因係於95年7 月26日在桃園縣蘆竹鄉○○
      路○ 段350 號1 樓停放機車處，以1,000 元向綽號「黑卒
      」之人購買，該綽號「黑卒」之人經伊指認即為被告甲○○等語（參同前偵卷第63-64 頁），是由本案偵查經過可
      知，被告販賣第一級毒品海洛因之犯行，係先經證人乙○○向警方檢舉，其後在警方進行蒐證期間，再查獲證人丙○○亦在證人乙○○所檢舉被告販賣海洛因之地點即被告
      上開住處附近向被告購買海洛因，綜觀前開各情，堪認證
      人乙○○、丙○○前揭證述向被告購買海洛因毒品一節，
      確非虛構之詞，堪可採信。又證人乙○○證稱：伊約向被
      告購買1 、20次，因係大約次數，再詳加追問其亦不見得
      記得，故本院以最保守之10次計算；另其經本院傳拘未到
      ，辯護人請求再傳喚證人乙○○到庭對質，核無必要，併
      此敘明。
    (二)證人丙○○於原審審理時固翻異前詞，改結證稱：伊不認
      識被告，伊所施用之海洛因係向綽號「黑卒仔」的人所購
      買，伊於95年7 月26日下午係與「黑卒仔」聯絡，要跟「
      黑卒仔」拿1,000 元海洛因所以才去桃園縣蘆竹鄉○○路
      ○ 段360 號前，當天拿海洛因給伊的人係一個較黑、較瘦
      、臉較小的人，當庭的被告不像係伊當時所指認的「黑卒
      仔」，也不是拿毒品給伊的人，伊在警察局稱「黑卒仔」
      就是被告，係因為警察拿照片給伊看，好像是被告，伊才
      說是被告云云（見原審卷第111-119 頁），惟證人丙○○
      確於95年7 月26日為警查獲前，撥打電話給綽號「黑卒仔
      」之人聯絡欲購買1,000 元海洛因毒品後，即至查獲地點
      完成交易，而被告亦自承：以前有人叫伊「黑卒仔」，伊
      於95年6 、7 月間亦確實居住在桃園縣蘆竹鄉○○路○ 段
      35 0號6 樓之套房內等情（參原審卷第119 頁），於本院
      被告亦再自承前確有綽號叫「黑卒仔」（參本院最後審判
      程序筆錄），而觀諸證人丙○○於警詢時所指認之被告照
      片，核與被告在本案審理時之臉型、長相、體態大致相同
      ，顯與證人丙○○在原審審理時所認知之「黑、瘦、臉小
      」之「黑卒仔」不同，況證人丙○○甫於查獲前向「黑卒
      仔」購入海洛因，猶無可能於查獲後將其所親見，又與被
      告照片有明確差異之「黑卒仔」錯誤指認為被告之可能，
      由此益見證人丙○○於原審審理時改稱販賣第一級毒品海
      洛因予其之「黑卒仔」並非被告云云，無非隱瞞事實迴護
      被告之詞，難以憑採（丙○○涉偽證罪部分應由檢察官另
      行偵辦）。亦無再重複傳喚之必要。
    (三)辯護意旨另以：證人乙○○於警詢證述向被告購買海洛因
      之價格、是否一人前往等情節，與其於檢察官訊問時之證
      述不符，亦與證人丙○○證述交易地點不同，顯有疑問等
      語。惟證人乙○○已於檢察官訊問時明確表示其係經由其
      夫張文癸介紹認識被告，當時尚未與張文癸結婚，也尚未
      開始施用毒品，後來一直到95年才開始施用毒品。伊1 次
      係購買1,000 元，曾經1 天買2 次，但不是與朋友一起去
      購買，也沒有說1 次要購買2,000 元以上，伊曾經詢問過
      張文癸，張文癸表示也有向被告購買海洛因等情在卷，衡
      以證人乙○○於檢察官訊問時已就與被告交易毒品之時間
      、地點、價格等證述甚為明確，並將其與被告認識之緣由
      和盤托出，倘證人乙○○係胡亂編造與被告交易毒品之情
      ，實無由故將其夫張文癸供出之必要，雖證人張文癸於檢
      察官訊問時否認曾向被告購買毒品或介紹證人乙○○向被
      告購買毒品云云（見同前偵卷第103 頁），然證人張文癸
      確實認識被告無訛，則證人乙○○係透過證人張文癸始認
      識被告一情，應非虛妄，證人張文癸或因心有顧忌及其他
      原因而未能據實陳述，自不能僅因證人張文癸否認曾向被
      告購買毒品或介紹證人乙○○向被告購買毒品，即謂證人
      乙○○前開證述必屬虛偽。再者，交易毒品之地點，應視
      買賣雙方聯絡情形而定，同一出賣毒品之人各次交易毒品
      之地點亦未必相同，本件證人乙○○、丙○○所證述交易
      毒品之地點既均在被告居住之桃園縣蘆竹鄉○○路○段350
      號6 樓609 室樓下或附近地點，更難僅以2 人所證述交易
      地點並非同一，即認證人乙○○、丙○○前揭證述向被告
      購買海洛因之證詞均不足採信。另證人乙○○、丙○○曾
      檢舉呂學武、呂紹榮販賣第一級毒品，惟呂學武、呂紹榮
      經檢察官偵辦後，亦均查扣第一級等毒品，已如前述，難
      謂證人乙○○、丙○○證詞不實。是辯護人所舉前開各情
      ，尚不足為有利被告之認定。其請求傳喚呂學武、呂紹榮
      證明是否成立販賣毒品罪，因已有上開處分書可供參考，
      亦核無必要。
    (四)查販賣海洛因毒品係違法行為，非可公然為之，且有其獨
      特之販售通路及管道，復無公定價格，容易增減分裝之份
      量，而每次買賣之價量，可能隨時依雙方關係深淺、資力
      、需求量及對行情之認知、來源是否充裕、查緝鬆嚴、購
      買者被查獲時供述購買對象之可能風險評估等，而異其標
      準，非可一概而論，本件被告既不承認其有上揭販賣海洛
      因之事實，自無從查得其販入海洛因之真正價格及其是否
      因非法販賣海洛因予證人乙○○、丙○○2 人而獲得具體
      利潤之金額，然按近年來政府為杜絕毒品之氾濫，對於查
      緝施用及販賣毒品之工作，無不嚴加執行，販賣毒品罪又
      係重罪，設若無利可圖，衡情一般持有毒品之人當無輕易
      將所持有之海洛因轉售他人而甘冒於再次向他人購買時，
      而有被查獲移送法辦之危險之理，且海洛因毒品可任意分
      裝或增減其份量，而每次買賣之價量，亦隨時隨雙方關係
      之深淺、當時之資力、需要程度及對行情之認知等因素而
      為機動調整，因之販賣之利得，除經坦承犯行，或帳冊價
      量均臻明確外，委難察得實情，職是之故，縱未確切查得
      販賣賺取之實際差價，但除別有事證，足認係按同一價格
      轉讓，確未牟利外，尚難執此即認非法販賣之事證有所不
      足，致知過坦承者難辭重典，飾詞否認者反得逞僥倖，而
      失情理之平。本件被告與證人乙○○、丙○○2 人間並無
      特殊重要情誼或至親關係，被告竟費心自甘承受重典，涉
      險販賣第一級毒品，當有牟利之圖。是被告販賣海洛因有
      營利之意圖，應可認定。
    (五)又本案經警持搜索票，於95年8 月15日下午1時5 分許，
      在被告位於桃園縣蘆竹鄉○○路○ 段350 號6 樓609 室住
      處扣得如附表二編號一至六所示之物，此為被告所不爭執
      ，並有原審核發之搜索票、桃園縣政府警察局中壢分局搜
      索、扣押筆錄及扣押物品目錄表及扣案物品照片等件在卷
      可憑（參見臺灣桃園地方法院檢察署95年度偵字第17550
      號卷第19-34 頁）。而扣案如附表二編號一所示之白粉6
      包，經送法務部調查局鑑定結果，均含第一級毒品海洛因
      成分，合計淨重0.55公克（空包裝總重1.37公克），有該
      局95年9 月8 日調科壹字第09523011380 號鑑定書1 份附
      卷可稽（見同前偵卷第57頁），確屬第一級毒品海洛因無
      誤。此外，復有被告所有，如附表二編號三至六所示用以
      秤量、研磨、稀釋、分裝海洛因毒品所用之電子磅秤1 台
      、研磨機1 台、葡萄糖1 包及分裝袋14包扣案可資佐證。
二、綜上所述，被告辯稱未販賣海洛因毒品予證人乙○○、丙○○2 人，核屬事後圖卸刑責之詞，委無足取。本件事證已明
    ，被告前揭販賣海洛因毒品犯行，堪以認定，
參、論罪科刑：
一、新舊法之比較適用：
    查被告於95年6 月間販賣第一級毒品予證人乙○○後，刑法
    部分條文於94年2 月2 日修正公布，95年7 月1 日施行，修
    正後刑法第2 條第1 項規定：「行為後法律有變更者，適用
    行為時之法律。但行為後之法律有利於行為人者，適用最有
    利於行為人之法律。」，係規範行為後法律變更所生新舊法
    律比較適用之準據法，於新法施行後，應適用修正後刑法第
    2 條第1 項之規定，為「從舊從輕」之比較（此條項規定，
    僅係新、舊法之比較適用之宣示性指導原則，並非實體刑罰
    法律，自不生行為後法律變更之比較適用問題）。且比較時
    應就罪刑有關之共犯、未遂犯、想像競合犯、牽連犯、連續
    犯、結合犯，以及累犯加重、自首減輕暨其他法定加減原因
    （如身分加減）與加減例等一切情形，綜其全部罪刑之結果
    而為比較（最高法院95年第8 次刑事庭會議決議參照）。茲
    就上開規定比較適用如下：
  (一)併科罰金刑部分：關於罰金刑部分，刑法第33條第5 款已修
    正，自有修正前後刑法第33條第5 款比較適用之問題。修正
    後之刑法第33條第5 款已將罰金刑之最低額由銀元1 元即新
    臺幣3 元，提高為新臺幣1 千元，比較新、舊法結果，就被
    告販賣第一級毒品予證人乙○○之行為，仍應依刑法第2 條
    第1 項前段，適用修正前之刑法第33條第5 款規定。
  (二)連續犯部分：修正前刑法第56條有關「連續數行為而犯同一
    之罪名者，以一罪論，但得加重其刑至2 分之1 」之連續犯
    規定，經修正刪除，此刪除雖非犯罪構成要件之變更，但顯
    已影響行為人刑罰之法律效果，自屬法律有變更，而刪除連
    續犯之規定後，被告多次販賣第一級毒品予證人乙○○之行
    為應依數罪併罰之規定分論併罰，是比較修正前、後法結果
    ，自以適用較有利於被告之行為時法律即修正前刑法論以連
    續犯。
  (三)死刑、無期徒刑之減輕部分：修正前刑法第64條第2 項規定
    ：「死刑減輕者，為無期徒刑，或15年以下12年以上有期徒
    刑徒刑。」，修正後則改為：「死刑減輕者，為無期徒刑。
    」；又修正前刑法第65條第2 項規定：「無期徒刑減輕者，
    為7 年以上有期徒刑。」，修正後則改為：「無期徒刑減輕
    者，為20年以下15年以上有期徒刑。」，比較新舊法結果，
    自以修正前之減輕刑度，較有利於被告。
  (四)數罪併罰部分：修正前刑法第51條規定：「數罪併罰，分別
    宣告其罪之刑，依左列各款定其應執行者：」其中第5 款規
    定：「宣告多數有期徒刑者，於各刑中之最長期以上，各刑
    合併之刑期以下，定其刑期。但不得逾20年。」惟95年7 月
    1 日修正公布施行之刑法第51條第5 款則規定：「宣告多數
    有期徒刑者，於各刑中之最長期以上，各刑合併之刑期以下
    ，定其刑期。但不得逾30年。」比較結果，修正後刑法並非
    較有利於行為人，應依修正前刑法第51條第5 款規定，定應
    執行刑。裁判確定前犯數罪，其中一罪在新法施行前者，亦
    同（最高法院95年5 月23日95年度第8 次刑庭會議決議參照
    ）。是被告於刑法修正前所犯如附表一編號一所示之罪，及
    於刑法修正後所犯如附表一編號二所示之罪，經比較結果，
    應依修正前刑法第51條第5 款定應執行刑，較有利於被告。
  (五)酌量減輕其刑部分：修正前刑法第59條之規定為：「犯罪之
    情狀顯可憫恕者，得酌量減輕其刑。」；修正後之規定則為
    ：「犯罪之情狀顯可憫恕，認科以最低度刑仍嫌過重者，得
    酌量減輕其刑。」，該修正僅係法院就刑之裁量及酌減審認
    標準見解之明文化，非屬法律之變更，無比較之必要（參見
    最高法院95年度第8 次刑庭會議決議）。
  (六)經綜合適用修正前、後之罪刑相關規定予以比較，修正後之
    規定顯非較修正前之規定對被告有利，因之，依現行即修正
    後刑法第2 條第1 項前段規定，自應整體適用修正前刑法之
    規定。又刑法第38條有關沒收之規定亦經修正，惟沒收為從
    刑，從刑附屬於主刑，除法律有特別規定者外，依主刑所適
    用之法律，本件主刑部分即宣告刑所據以決定之罪、刑法律
    既適用修正前刑法之規定，沒收部分自應從之。
  (七)至被告於95年7 月26日販賣第一級毒品予證人丙○○之犯行
    ，係於刑法修正後所犯，自應適用修正後之刑法規定論處，
    而無新舊法比較適用之問題，附此敘明。
二、查海洛因係毒品危害防制條例第2 條第2 項第1 款所規定之
    第一級毒品，是核被告所為，均係犯毒品危害防制條例第4
    條第1項之販賣第一級毒品罪。
三、被告販賣海洛因前持有海洛因之低度行為，應為販賣之高度
    行為所吸收，均不另論罪。
四、被告先後多次販賣第一級毒品予證人乙○○之犯行，時間緊
    接，觸犯構成要件相同之罪名，顯係基於概括犯意反覆為之
    ，應依修正前刑法第56條連續犯之規定，以一罪論，並就死
    刑、無期徒刑以外之法定刑部分加重其刑。
五、被告所犯如附表一編號一所示之連續販賣第一級毒品罪，及
    如附表一編號二所示之販賣第一級毒品罪，犯意各別，應予
    分論併罰。
六、按販賣第一級毒品罪之法定刑為「死刑或無期徒刑；處無期
    徒刑者，得併科新臺幣1 千萬元以下罰金」，然同為販賣第
    一級毒品之人，其原因、動機不一，犯罪情節未必盡同，或
    有大盤毒梟者，亦有中、小盤之分，甚或僅止於吸毒者友儕
    間為求互通有無之有償轉讓者亦有之，其販賣行為所造成危
    害社會之程度自屬有異，法律科處此類犯罪，所設之法定最
    低本刑卻同為「無期徒刑，得併科新臺幣1 千萬元以下罰金
    」，不可謂不重。於此情形，倘依其情狀處以相當之有期徒
    刑，即足以懲儆，並可達防衛社會之目的者，自非不可依客
    觀之犯行與主觀之惡性二者加以考量其情狀，是否有可憫恕
    之處，適用刑法第59條之規定酌量減輕其刑，期使個案裁判
    之量刑，能斟酌至當，符合比例原則。查被告販賣海洛因給
    證人乙○○、丙○○之次數分別為10次、1 次，各次販賣金
    額均為1,000 元，其數量、所得非鉅，與大量出售第一級毒
    品以賺取巨額利潤者，顯屬有別，以被告情節論，惡性尚非
    重大不赦，若均以毒品危害防制條例第4 條第1 項所規定之
    法定本刑而科處販賣既遂部分最輕本刑無期徒刑，實屬情輕
    法重，在客觀上尚足以引起一般之同情，尚有堪資憫恕之處
    ，本院認依其情狀分別處以相當之有期徒刑，即足以懲儆，
    並可達防衛社會之目的，爰適用刑法第59條之規定，分別酌
    量減輕其刑。
肆、原審以被告犯罪事證明確，適用毒品危害防制條例第4 條第
    1 項，修正後刑法第2 條第1 項前段，刑法第11條前段、第
    59條，修正前刑法第56條、第65條第2 項等規定，並審酌被
    告意圖營利而販賣第一級毒品海洛因予他人施用，影響所及
    ，非僅他人之生命、身體將可能受其戕害，社會、國家之法
    益亦不能免，為害之鉅，當非個人一己之生命、身體法益所
    可比擬，自應嚴厲規範，嗣被告於歷審時均仍飾詞圖卸其責
    ，所為本應受有相當程度之刑事非難；惟考量被告經查獲之
    販賣次數及金額均屬有限，且販賣之對象亦少等一切情狀，
    酌情分別量處如附表編號一、二所示之刑，並依修正前刑法
    第51條第5 款定其應執行刑為有期徒刑二十年。復說明如後
    理由欄伍所示應沒收之物，及毒品沒收後銷毀，販毒所得如
    全部或一部不能沒收時，以其財產抵償之。經核其認事用法
    ，俱無違誤，量刑亦屬妥適。被告上訴意旨仍執陳詞否認犯
    罪，為無理由，應予駁回。
伍、沒收：
  (一)扣案如附表二編號一所示之海洛因（驗餘合計淨重0.55公克
    ），係毒品危害防制條例所規定之第一級毒品，應依毒品危
    害防制條例第18條第1 項前段之規定宣告沒收銷燬之。前開
    海洛因之外包裝袋6 個，具有防止毒品潮濕、裸露、便於攜
    帶以利持有、販賣之用，應依毒品危害防制條例第19條第1
    項規定宣告沒收。
  (二)扣案如附表二編號三、四所示之電子磅秤1 台、研磨機1 台
    ，均為被告所有，供秤量、研磨海洛因毒品，為其犯本件販
    賣第一級毒品罪所用之物，應依毒品危害防制條例第19條第
    1 項規定宣告沒收。
  (三)扣案如附表二編號五、六所示之葡萄糖1 包（淨重30.55 公
    克）及分裝袋14包，均為被告所有，供稀釋、分裝海洛因以
    利販賣之用，既尚未使用，應屬預備供犯販賣第一級毒品犯
    罪所用之物，應各依修正前刑法第38條第1 項第2 款及刑法
    第38條第1 項第2 款之規定宣告沒收。
  (四)如附表二編號七、八所示被告各次販賣第一級毒品之所得，
    係被告販賣毒品所得之財物，雖未扣案，然無證據證明已不
    存在，仍應依毒品危害防制條例第19條第1 項之規定，分別
    於各該販賣第一級毒品罪項下宣告沒收，惟如全部或一部不
    能沒收時，應以其財產抵償之。
  (五)至另扣得之如附表三所示之物，除封口機2 台，被告否認為
    其所有外，其餘物品均為被告所有，業據被告陳明在卷，然
    查無證據證明前揭物品與被告本案販賣第一級毒品犯行相關
    ，且上開扣案物品性質上亦均非屬違禁物，是尚乏沒收之依
    據，爰不予宣告沒收。
據上論斷，應依刑事訴訟法第368條，判決如主文。
本案經檢察官田炳麟到庭執行職務。
中    華    民    國    98    年    6     月    11    日
                  刑事第十庭審判長法  官  楊炳禎
                                  法  官  李春地
                                  法  官  陳春秋
以上正本證明與原本無異。
如不服本判決，應於收受送達後10日內向本院提出上訴書狀，其
未敘述上訴之理由者並得於提起上訴後10日內向本院補提理由書
（均須按他造當事人之人數附繕本）「切勿逕送上級法院」。
                                  書記官  李家敏
中    華    民    國    98    年    6     月    12    日
附錄：本案論罪科刑法條全文
毒品危害防制條例第4條
製造、運輸、販賣第一級毒品者，處死刑或無期徒刑；處無期徒
刑者，得併科新臺幣1 千萬元以下罰金。
製造、運輸、販賣第二級毒品者，處無期徒刑或7 年以上有期徒
刑，得併科新臺幣7 百萬元以下罰金。
製造、運輸、販賣第三級毒品者，處5 年以上有期徒刑，得併科
新臺幣5 百萬元以下罰金。
製造、運輸、販賣第四級毒品者，處3 年以上10年以下有期徒刑
，得併科新臺幣3 百萬元以下罰金。
製造、運輸、販賣專供製造或施用毒品之器具者，處1 年以上7
年以下有期徒刑，得併科新臺幣1 百萬元以下罰金。
前五項之未遂犯罰之。
附表一：
┌──┬────┬────┬────┬─────┬─────────────────┐
│編號│時    間│交易地點│販賣對象│販賣毒品、│      應處罪刑及宣告之從刑        │
│    │        │        │        │價格、次數│                                  │
├──┼────┼────┼────┼─────┼─────────────────┤
│ 一 │民國95年│被告呂學│乙○○  │海洛因，每│甲○○連續販賣第一級毒品，處有期徒│
│    │年6 月初│生住處即│        │次新臺幣（│刑拾貳年。扣案如附表二編號一所示之│
│    │起至同年│桃園縣蘆│        │以下同）1,│第一級毒品海洛因沒收銷燬之；扣案如│
│    │月30日止│竹鄉南崁│        │000 元，10│附表二編號二至六所示之物均沒收；未│
│    │        │路2 段35│        │次        │扣案如附表二編號七所示販賣第一級毒│
│    │        │0號6樓60│        │          │品所得財物沒收，如全部或一部不能沒│
│    │        │9 室附近│        │          │收時，以其財產抵償之。            │
├──┼────┼────┼────┼─────┼─────────────────┤
│ 二 │95年7 月│被告呂學│丙○○  │海洛因1 包│甲○○販賣第一級毒品，處有期徒刑拾│
│    │26日某時│生上開住│        │（驗餘淨重│陸年。扣案如附表二編號一所示之第一│
│    │        │處樓下機│        │0.12公克）│級毒品海洛因沒收銷燬之；扣案如附表│
│    │        │車停放處│        │，1,000 元│二編號二至六所示之物均沒收；未扣案│
│    │        │        │        │，1 次    │如附表二編號八所示販賣第一級毒品所│
│    │        │        │        │          │得財物沒收，如全部或一部不能沒收時│
│    │        │        │        │          │，以其財產抵償之。                │
└──┴────┴────┴────┴─────┴─────────────────┘
附表二：
┌──┬──────┬──────────┐
│編號│扣案物品名稱│備               註 │
├──┼──────┼──────────┤
│ 一 │海洛因（驗餘│查獲之第一級毒品。  │
│    │合計淨重零點│                    │
│    │伍伍公克）  │                    │
│    │            │                    │
├──┼──────┼──────────┤
│ 二 │海洛因外包裝│被告所有，供犯本案販│
│    │袋陸個（總重│賣第一級毒品罪所用之│
│    │壹點柒公克│物。                │
│    │）          │                    │
├──┼──────┼──────────┤
│ 三 │電子磅秤壹台│被告所有，供犯本案販│
│    │            │賣第一級毒品罪所用之│
│    │            │物。                │
├──┼──────┼──────────┤
│ 四 │研磨機壹台  │被告所有，供犯本案販│
│    │            │賣第一級毒品罪所用之│
│    │            │物。                │
├──┼──────┼──────────┤
│ 五 │葡萄糖壹包（│被告所有，備供犯本案│
│    │淨重拾點伍│販賣第一級毒品罪所用│
│    │伍公克，空包│之物。              │
│    │裝重貳點陸捌│                    │
│    │公克）      │                    │
├──┼──────┼──────────┤
│ 六 │分裝袋拾肆包│被告所有，備供犯本案│
│    │            │販賣第一級毒品罪所用│
│    │            │之物。              │
├──┼──────┼──────────┤
│ 七 │現金新臺幣壹│因犯附表一編號一所示│
│    │萬元        │販賣第一級毒品罪所得│
│    │            │之財物。            │
├──┼──────┼──────────┤
│ 八 │現金新臺幣壹│因犯附表一編號二所示│
│    │仟元        │販賣第一級毒品罪所得│
│    │            │之財物。            │
└──┴──────┴──────────┘
附表三：
┌────────────────────┐
│       扣     案     物      品         │
├────────────────────┤
│已使用過注射針筒6支。                 │
│未使用過注射針筒6支。                 │
│海洛因殘渣袋2個。                     │
│甲基安非他命殘渣袋1個。               │
│吸食器2組。                           │
│玻璃球吸食器1個。                     │
│橡皮管2條。                           │
│削尖吸管5支。                         │
│封口機2台。                           │
└────────────────────┘


司法院資訊處製作；財團法人民間司法改革基金會備份。
